臺灣板橋地方法院刑事裁定　　　　　　　96年度聲判字第63號
聲　請　人　丙○
代　理　人　陳福寧律師
被　　　告　乙○○
　　　　　　甲○○
上列聲請人因被告等侵占等案件，不服臺灣高等法院檢察署96年
度上聲議字第4372號駁回再議之處分（原不起訴處分案號：臺灣
板橋地方法院檢察署96年度偵字第15767 號），聲請交付審判，
本院裁定如下：
    主  文
聲請駁回。
    理  由
一、聲請意旨如刑事交付審判聲請狀所示（如附件）。
二、按告訴人不服上級法院檢察署檢察長或檢察總長認再議為無
    理由而駁回之處分者，得於接受處分書後10日內委任律師提
    出理由狀，向該管第一審法院聲請交付審判，刑事訴訟法第
    258 條之1 第1 項定有明文。本件聲請人即告訴人丙○告訴
　　訴被告甲○○、乙○○涉犯侵占、詐欺等罪嫌，經臺灣板橋
  　地方法院檢察署檢察官偵查後，於民國96年7 月31日以96年
    度偵字第15767 號為不起訴處分，聲請人不服聲請再議，嗣
    經臺灣高等法院檢察署檢察長於96年8 月29日以96年度上聲
    議字第4372號駁回再議之聲請，聲請人遂於96年9 月6 日收
    受該處分書後，於96年9 月14日委任律師提出理由狀，向本
    院聲請交付審判等情，業經本院依職權調取前揭檢察署偵查
    卷證核閱無誤，並有臺灣高等法院檢察署送達證書、聲請人
    所提刑事聲請狀上本院收狀戳在卷可稽，是聲請人之聲請程
    序合於首揭規定，先予敘明。
三、次按交付審判制之立法意旨，係對於檢察官不起訴或緩起訴
    裁量權制衡之一種外部監督機制，法院僅在就檢察官所為不
    起訴或緩起訴之處分是否正確加以審查，以防止檢察機關濫
    權，依此立法精神，法院就聲請交付審判案件之審查，所謂
    「得為必要之調查」，其調查證據之範圍，自應以偵查中曾
    顯現之證據為限，不可就告訴人新提出之證據再為調查，亦
    不可蒐集偵查卷外之證據，否則將與刑事訴訟法第260 條之
    再行起訴規定混淆不清（臺灣高等法院91年4 月25日第1次
    刑事庭庭長法律問題研究會議決議同此見解）。又法院裁定
    交付審判，即如同檢察官提起公訴使案件進入審判程序，是
    法院裁定交付審判之前提，必須偵查卷內所存證據已符合刑
    事訴訟法第251 條第1 項規定「足認被告有犯罪嫌疑」而檢
    察官應提起公訴之情形，亦即該案件已經跨越起訴門檻，否
    則，縱或法院對於檢察官所認定之基礎事實有不同之判斷，
    但如該案件仍須另行蒐證偵查始能判斷應否交付審判者，因
    交付審判審查制度並無如同再議救濟制度得為發回原檢察官
    續行偵查之設計，法院仍應依同法第258 條之3 第2 項前段
    之規定，以聲請無理由而裁定駁回。復按事實之認定，應憑
    證據，如未能發現確實之證據，或證據不足以證明，自不能
    以推測或擬制之方法，以為裁判基礎（最高法院40年台上字
    第86號判例參照）；且得為訴訟上之證明者，無論為直接或
    間接證據，須客觀上於一般人均不致有所懷疑，而達於確信
    之程度者，始可據為有罪之認定，倘其證明尚未達於確信之
    程度，而有合理可疑存在時，即難據以為被告之不利認定（
    最高法院80年度台上字第553 號判決參照）。
四、經查：
  (一)、訊據被告乙○○、甲○○固坦承曾溢扣聲請人丙○薪資中
      之勞保費及健保費之事實，惟堅決否認有何侵占、詐欺之
      犯行，均於偵查中辯稱：甲○○是郁錩興業有限公司（下
      稱郁錩公司）之登記負責人，乙○○是該公司之總經理，
      也是實際負責人，公司員工之勞保費及健保費由會計計算
      後，由甲○○填表，其計算錯誤可能是勞健保有關公司負
      擔的比例有調整，並未注意到而出錯，另有些員工會把眷
      屬加保或退保，造成計算上之錯誤，後來現任會計發現有
      誤，會計師也發現錯誤，於是重新計算，並將以前多扣金
      額付給員工，並無侵占或詐欺的意思等語。
　(二)、查證人即郁錩公司會計蔡沁霖於偵查中具結證稱：我自92
      年9 月1 日起擔任郁錩公司之會計，一開始由甲○○負責
      薪資計算，我問甲○○如何計算勞健保費之扣款，她說她
      也不清楚，是依照前任會計之計算方式計算，我於93年6
      月間開始接手，發現扣款部分與勞健保之規定不符，而有
      多扣之情形，與乙○○、甲○○討論後開始精算正確之扣
      款費用，並製作報表，再與公司員工討論後，以匯款方式
      發還多扣之金額，丙○之勞健保費部分有的多扣，有的少
      扣等語〔見台灣板橋地方法院檢察署96年度他字第2866
      號偵查卷第37、38頁〕，核與被告2 人供述之情節相合致
      ，尚無齟齬之處。且參諸證人蔡沁霖所提出之郁錩公司勞
      健保補償資料〔見同上偵查卷第25、28頁〕，業據聲請人
      同意簽名，其上記載之勞健保費數額會因費用調整、薪資
      多寡、眷屬參加與否而有不同，故勞健保費用扣款之計算
      ，雖有固定公式可循，仍須視不同條件計算而得。被告2
      人辯稱因循前任會計之計算方式予以扣款，過失造成錯誤
      所致，並非故意侵占或詐欺等語，與證人蔡沁霖證述之情
      節相合致，且符合常情事理，應堪採信。聲請人僅以勞健
      保費均已固定，其發生錯誤，遽認被告2 人有詐欺、侵占
      之犯行，有所誤會。
　(三)、況按侵占罪責之成立，係以行為人持有他人之物，而不法
  　　變易為所有之意思為要件。即刑法上所謂侵占罪，以被侵
    　占之物先有法律或契約上之原因在其持有中者為限，否則
      不能成立侵占罪（最高法院五十二年台上字第一四一八號
      判例可資參照）。易言之，即必行為人所持有者係他人之
      物，始有侵占之可能；如果行為人所持有者自始即屬其所
      有之物，即無侵占之可言；至於他人得否請求交付該物，
      要係民事上債務不履行之問題。本件聲請人任職於被告2
    　人所擔任負責人之公司，其依據僱傭契約於履行勞務後
    　，固對於被告2 人取得一薪資上之請求權，然於被告2 人
      未將上開債權所表徵之金額交付予告訴人前，聲請人對於
      其應得之薪資金額尚未取得所有權，是縱使被告2 人未將
      該薪資債權所應給付之金額交付聲請人，亦非侵占「他人
      之物」，亦僅屬於民事之債務不履行，與刑法所規定之侵
      占罪構成要件無涉，自難認被告2 人溢扣告訴人勞健保費
      有何侵占之行為。次查，觀諸聲請人與被告2 人於台灣板
      橋地方法院檢察署96年5 月16日偵訊時所提出之郁錩公司
      勞健保補償單據，其中84年11月、85年3 月、88年5 月、
　　　89年6 月及91年4 月部分之金額均有少扣之情事，且上開
  　　明細部分，亦均經聲請人及郁錩公司之其餘員工所認可，
    　倘若被告2 人真有意以溢扣聲請人勞保費及健保費之方式
      獲取利益，又如何會有少扣聲請人之勞健保費用之情形以
      徒增自己財務上之負擔，顯見本件係郁錩公司及良特企業
      社於調整聲請人保額時發生計算之錯誤，被告2 人無溢扣
      聲請人薪資之故意，應堪認定。
　(四)、至於聲請人指稱被告欺要支付勞健保費而溢扣留於公司帳
  　　戶之款項，被告將之領出，未拿去繳納勞健保費，該款項
    　係「持有他人之物」，被告將之侵吞，會成立侵占罪，亦
      會成立詐欺取財罪云云。惟依本案所有卷宗資料，僅顯示
      被告在計算勞健保扣款數額時超額計算，扣款後少付員工
      薪水，員工自得依民事上債務不履行之法律關係向被告請
      求，已如前述，尚無任何證據足認被告「溢領款項在公司
      帳戶內，並將之領出」之情事，聲請人上開所述，並無所
      據。
  (五)、此外，聲請人所指被告2 人涉有侵占、詐欺等犯行之其他
      聲請交付審判之理由，業經原不起訴處分書、再議決定書
      敘述明確。綜上所述，本案依據原偵查案卷所存之證據資
      料，尚無證據證明被告有聲請人等所指述之犯行。從而，
  　　本件依現存偵查中曾顯現之證據，並查無積極證據足以證
    　明被告2 人有侵占、詐欺犯行之情事，揆諸前開說明，自
      難僅憑聲請人指訴，遽爾推定被告等有其所指犯罪事實，
      應認被告等罪嫌尚屬不足。原偵查、再議機關依偵查所得
      證據，認並無證據證明被告等有上開罪嫌，乃以其犯罪嫌
      疑不足為由，先後為不起訴處分及再議駁回處分，核無不
      合。聲請人猶執陳詞，指摘不起訴及駁回再議等處分為不
      當，聲請交付審判，非有理由，應予駁回。
據上論結，應依刑事訴訟法第258 條之3 第2 項前段，裁定如主
文。
中　　華　　民　　國　　96　　年　　11　　月　　19　　日
                  刑事第十庭  審判長法  官  侯志融
                            　      法  官  歐陽漢菁
                              　    法  官  楊博欽
上正本證明與原本無異。
本裁定不得抗告。
                                　  書記官  張玉如
中　　華　　民　　國　　96　　年　　11　　月　　19　　日
